臺灣臺南地方法院民事裁定
111年度家親聲字第312號
聲  請  人  甲○○    住○○市○區○○路0段000巷000號
代  理  人  蔡麗珠律師（法扶律師）
            蘇榕芝律師（法扶律師）
相  對  人  乙○○  

上列當事人間請求減輕或免除扶養義務事件，本院裁定如下：
    主  文
聲請人對相對人之扶養義務應予免除。
聲請程序費用由相對人負擔。
    理  由
一、聲請意旨略以：相對人乙○○為聲請人甲○○之父，相對人與案
    外人即聲請人之母吳秀雲於民國72、73年間離婚，吳秀雲即
    離家不知去向，而相對人則無工作，每日遊手好閒，將當時
    才3、4歲之聲請人交付祖父母扶養成人，相對人亦離家，自
    此即未再探視聲請人與盡扶養之責，相對人無正當理由未盡
    扶養義務，情節重大，且兩造久未聯繫，關係疏離，親子關
    係名存實亡，相對人過往對聲請人無正當理由未盡扶養義務
    且情節重大，由聲請人負擔對相對人之扶養義務顯失公平，
    爰依民法第1118條之1 第1 項第2款、第2 項規定，請求准
    予免除對相對人之扶養義務等語。
二、按直系血親相互間互負扶養之義務；負扶養義務者有數人時
    ，直系血親卑親屬為第一順位扶養義務人；負扶養義務者有
    數人，而其親等同一時，應各依其經濟能力，分擔義務；受
    扶養權利者，以不能維持生活而無謀生能力者為限。前項無
    謀生能力之限制，於直系血親尊親屬不適用之。民法第1114
    條第1 款、第1115條第1 項第1 款、第3 項、第1117條分別
    定有明文。又所謂扶養程度，可分為生活保持義務及生活扶
    助義務，前者為父母子女、夫妻間之扶養義務，此義務為父
    母子女或夫妻身分關係之本質的要素之一，保持對方即係保
    持自己；後者例如兄弟姐妹間之扶養義務，此義務係為偶然
    之例外現象，為親屬之補助的要素之一，須因一方有特殊情
    形不能維持生活者，他方始負扶助之義務。準此，子女對於
    父母之扶養義務，既係生活保持義務，除因負擔扶養義務而
    不能維持自己生活者，依民法第1118條規定得減輕其義務外
    ，身為扶養義務者之子女雖無餘力，亦須犧牲自己而扶養父
    母。惟99年l 月27日增訂民法第1118條之l 規定，其中第1
    、2 項分別為：「受扶養權利者有下列情形之一，由負扶養
    義務者負擔扶養義務顯失公平，負扶養義務者得請求法院減
    輕其扶養義務：對於負扶養義務者、其配偶或直系血親故
    意為虐待、重大侮辱或其他身體、精神上之不法侵害行為。
    對負扶養義務者無正當理由未盡扶養義務。」；「受扶養
    權利者對負扶養義務者有前項各款行為之一，且情節重大者
    ，法院得免除其扶養義務。」，參諸該條立法理由係民法扶
    養義務乃發生於有扶養必要及有扶養能力之一定親屬之間，
    父母對子女之扶養請求權與未成年子女對父母之扶養請求權
    各自獨立（最高法院92年度第5 次民事庭會議決議意旨參照
    ），父母請求子女扶養，非以其曾扶養子女為前提。然在以
    個人主義、自己責任為原則之近代民法中，徵諸社會實例，
    受扶養權利者對於負扶養義務者本人、配偶或直系血親曾故
    意為虐待、重大侮辱或其他家庭暴力防治法第2 條第1 款所
    定身體、精神上之不法侵害行為，或對於負扶養義務者無正
    當理由未盡扶養義務之情形，例如實務上對於負扶養義務者
    施加毆打，或無正當理由惡意不予扶養者，即以身體或精神
    上之痛苦加諸於負扶養義務者而言均屬適例（最高法院74年
    台上字第1870號判例意旨參照），此際仍由渠等負完全扶養
    義務，有違事理之衡平，爰增列第1 項，此種情形宜賦予法
    院衡酌扶養本質，兼顧受扶養權利者及負扶養義務者之權益
    ，依個案彈性調整減輕扶養義務。至受扶養權利者對負扶養
    義務者有第1 項各款行為之一，且情節重大者，例如故意致
    扶養義務者於死而未遂或重傷、強制性交或猥褻、妨害幼童
    發育等，法律仍令其負扶養義務，顯強人所難，爰增列第2
    項，明定法院得完全免除其扶養義務。是以，民法第1118條
    之1 規定將扶養義務從「絕對義務」改為「相對義務」，賦
    予法院得斟酌扶養本質，兼顧受扶養權利者及負扶養義務者
    之權益，依個案彈性調整減輕或免除扶養義務。
三、經查：
    ㈠相對人為聲請人之生父，係民國00年00月00日生，現年63
      歲，又相對人無申報所得及財產等情（見本院111年度司
      家非調字第323號《下稱司家非調323》卷二第25頁），觀之
      相對人前開年齡及所得、財產情形，堪認相對人現屬不能
      維持生活之人，自有受扶養之必要，而聲請人為相對人之
      成年子女，為法定扶養義務人，相對人現已不能維持生活
      ，聲請人自應按受扶養權利者即相對人之需要，依其經濟
      能力，分擔扶養義務。
    ㈡惟聲請人主張相對人在其未成年時未盡扶養義務一節，業
      據聲請人到庭陳明在卷，復有聲請人之姑姑涂○英親書之
      證明在卷（見本院司家非調323卷一第87頁）可佐，而相
      對人經本院合法送達未到庭，亦未提出任何書狀或陳述。
      綜上，堪認相對人自聲請人幼年3、4歲未再提供扶養費用
      ，未同住亦無照顧聲請人之具體行為，聲請人均由其祖父
      母照顧扶養，本院審酌相對人為聲請人之父，復無不能扶
      養聲請人之情事，於聲請人成年前，本於對子女之保護教
      養義務，依法應對聲請人善盡扶養義務，詎相對人未關懷
      照顧或扶養聲請人，於聲請人幼年時起即無正當理由而未
      盡扶養義務，致兩造多年未曾互動，親子關係極度疏離，
      情節難謂非重大，若令聲請人需負擔扶養相對人之責，顯
      失公平，參照上揭規定及說明，聲請人依民法第1118條之
      1 第2 項之規定，請求免除對相對人之扶養義務，為有理
      由，應予准許。
四、依家事事件法第97條，非訟事件法第21條第2 項，民事訴訟
    法第78條，裁定如主文。
中　　華　　民　　國　　111 　年　　11　　月　　21　　日
                  家事法庭  法  官  陳文欽
以上正本係照原本做成。
如對本裁定抗告須於裁定送達後10日內向本院提出抗告狀。
中　　華　　民　　國　　111 　年　　11　　月　　21　　日
                            書記官  易佩雯